臺灣高等法院刑事判決
108年度上易字第2433號
上  訴  人  臺灣臺北地方檢察署檢察官
上  訴  人
即  被  告  崔海燕


被      告  游任興


上列上訴人等因被告等傷害等案件，不服臺灣臺北地方法院108
年度易字第639號，中華民國108年11月14日第一審判決（起訴案
號：臺灣臺北地方檢察署108年度調偵字第238號），提起上訴，
本院判決如下：
    主  文
上訴駁回。
    事  實
一、游任興與崔海燕係鄰居關係；游任興因在臺北市○○區○○街00
    0號1樓處，認為遭3樓住戶崔海燕在其自宅潑水，遂於民國1
    07年10月3日上午7時50分至8時30分許，至崔海燕位於上址3
    樓住處理論。崔海燕竟基於傷害他人身體之犯意，在其住處
    內與游任興發生拉扯及扭打，致游任興受有左臉頰擦挫傷、
    後頸部擦挫傷、前胸擦挫傷、左下腹部擦挫傷、右上臂右手
    腕右手背擦挫傷之傷害（游任興傷害罪部分，未上訴而確定
    ）。
二、案經游任興訴由臺北市政府警察局萬華分局報告臺灣臺北地
    方檢察署檢察官偵查起訴。
    理  由
甲、有罪部分（被告崔海燕）：
壹、程序部分： 
    按被告以外之人於審判外之陳述，雖不符刑事訴訟法第 159
    條之1至第159 條之4之規定，而經當事人於審判程序同意作
    為證據，法院審酌該言詞陳述或書面陳述作成時之情況，認
    為適當者，亦得為證據；當事人、代理人或辯護人於法院調
    查證據時，知有第159條第1項不得為證據之情形，而未於言
    詞辯論終結前聲明異議者，視為有前項之同意，同法第 159
    條之5第1項、第2 項有明文規定。查本判決下列認定事實所
    引用之卷證所有證據（供述、文書及物證等），均經依法踐
    行調查證據程序，檢察官、上訴人即被告崔海燕均未主張排
    除前開證據能力（僅爭執證明力，見本院卷第78頁），且迄
    於本院言詞辯論終結前均未表示異議，本院審酌前開證據資
    料製作時之情況，尚無違法不當及證明力明顯過低之瑕疵，
    其書證部分亦無刑事訴訟法第 159條之4 之顯有不可信之情
    況與不得作為證據之情形，且均與本案具關連性，認以之作
    為證據應屬適當，故揆諸上開規定，認上揭證據資料均有證
    據能力。
貳、實體部分：
一、本案認定犯罪事實所憑之證據及理由： 
    訊據被告崔海燕固坦承其有與告訴人游任興於上揭時、地因
    是否有潑水一節發生爭執之事實，惟矢口否認有何傷害之犯
    行，辯稱：伊不知道他的傷勢哪來的，他在伊家時，伊沒有
    打他，都是他打伊，影片裡面他身上、背上均無受傷，他打
    伊之後往外衝，伊拉著他是怕他跑掉云云。惟查：
（一）證人即告訴人游任興於原審中證稱：伊上去3樓，當時門
      關著，伊敲了3聲門，崔海燕一開門，伊問她為什麼水往
      下潑，她說伊登門踏戶，冷不及防右拳往伊左臉揮過來，
      她迅速雙手抓住伊的衣領，這時伊不知道她用哪腳直接踢
      伊的生殖器，伊的身體酸軟，想要往外，反而被她使勁往
      內拉而跌到她家客廳離門不到1公尺的距離的地上，因為
      她使勁拉伊，所以她自己也往後跌倒，她仰著，伊俯著，
      她緊抓伊的領子不放，而且不斷用腳踢頂伊的肚子等語綦
      詳（見原審易字卷二第41至42頁）。另經原審勘驗案發當
      日之錄影影像略為：「崔海燕身著橘色短袖及牛仔長褲，
      腳上穿著紅色拖鞋，游任興身著綠色短袖上衣，崔海燕躺
      於地面上雙手拉扯游任興之上衣，並將雙腳踩於游任興腹
      部，游任興因拉扯之作用力彎曲身體站立於崔海燕前方，
      兩人面對面講話。
      游任興：我會讓你走過來，好嗎？
      崔海燕：等你。
      游任興：好，你這個姊妹，放手啦！
      崔海燕：不放。
      崔海燕因更用力拉扯使身體呈彎曲狀，雙腳朝游任興臉部
      踢去。
      崔海燕：不放，我今天就是不放。
      游任興：很緊喔！你…
      游任興為制止崔海燕而將左手按住崔海燕之右腳，兩人因
      拉扯導致身體扭轉，游任興繼續制止崔海燕而按住其雙手
      ，崔海燕繼續大聲吼叫，游任興之上衣因拉扯而鬆脫，導
      致游任興裸露上半身」（見原審易字卷二第51頁）。由錄
      影畫面可知，被告崔海燕有以腳踢告訴人游任興之臉部及
      腹部，且告訴人游任興於案發後，旋即於同日上午9時30
      分許至臺北市立聯合醫院和平院區就診，經醫師診斷其受
      有左臉頰擦挫傷、後頸部擦挫傷、前胸擦挫傷、左下腹部
      擦挫傷、右上臂右手腕右手背擦挫傷之傷害等情，亦有臺
      北市立聯合醫院和平院區107年10月3日驗傷診斷證明書附
      卷可稽（見偵卷第21頁），均足徵告訴人游任興所證前述
      情節非虛，應堪採信。被告崔海燕辯稱其沒有打告訴人游
      任興云云，自難採信。
（二）至被告崔海燕主張係因為告訴人游任興先有攻擊行為，為
      出於防衛，方為抵擋動作，而有正當防衛之適用云云。惟
      按刑法第23條所規定之正當防衛，係以對於現在不法之侵
      害，而出於防衛自己或他人權利之行為為要件，故侵害已
      過去之報復行為，與無從分別何方為不法侵害之互毆行為
      ，均不得主張正當防衛（最高法院91年度台上字第2614號
      判決意旨參照）。本件由上開衝突過程以觀，渠等兩方實
      乃相互攻擊、拉扯對方，造成彼此受有如事實欄所載之受
      傷之結果，屬無從分別何方為不法侵害之互毆行為，自無
      從主張正當防衛。被告崔海燕所辯，即屬無據，而不足取
      。
（三）綜上，被告崔海燕前揭犯行，洵堪認定，應依法論科。
二、論罪：
    按被告崔海燕行為後，刑法第277條第1項之規定業經修正並
    公布施行。修正後刑法第277條第1項規定「傷害人之身體或
    健康者，處5年以下有期徒刑、拘役或50萬元以下罰金」。
    經比較新舊法律結果，修正後刑法第277條第1項將法定刑最
    重本刑部分提高為5年有期徒刑，罰金刑之上限則提高為新
    臺幣50萬元，是修正後之法律對於被告並無較有利，依刑法
    第2條第1項前段規定，自應適用被告行為時即修正前刑法第
    277條第1項規定。核被告崔海燕所為，係犯修正前刑法第27
    7條第1項之傷害罪。
乙、無罪部分（被告游任興）：
壹、公訴意旨略以：被告游任興於事實欄所示之時間、地點，基
    於無故侵入他人住宅之犯意，進入告訴人崔海燕3樓住處客
    廳。案經崔海燕訴請偵辦，因認被告游任興涉犯刑法第306
    條第1項之侵入住宅罪等語。
貳、按犯罪事實應依證據認定之，無證據不得認定犯罪事實；不
    能證明被告犯罪者，應諭知無罪之判決，刑事訴訟法第154
    條第2項、第301條第1項分別定有明文。而事實之認定，應
    憑證據，如未能發現相當證據，或證據不足以證明，自不能
    以推測或擬制之方法，為裁判基礎；且認定犯罪事實所憑之
    證據，雖不以直接證據為限，間接證據亦包括在內，然而無
    論直接證據或間接證據，其為訴訟上之證明，須於通常一般
    之人均不致有所懷疑，而得確信其為真實之程度者，始得據
    為有罪之認定，倘其證明尚未達到此一程度，而有合理之懷
    疑存在而無從使事實審法院得有罪之確信時，即應由法院為
    諭知被告無罪之判決（最高法院40年台上字第86號判決、76
    年台上字第4986號判決意旨參照）。至告訴人之指訴，係以
    使被告受刑事訴追為目的，是以告訴人之指訴為證據方法，
    除其指訴須無瑕疵，且應有查與事實相符之佐證，始得資為
    判決之基礎（最高法院52年台上字第1300號、61年台上字第
    3099號判例參照）。
參、檢察官認被告游任興涉有上開無故侵入他人住宅犯嫌，無非
    係以告訴人崔海燕之指訴及錄影光碟1片等資料，為其主要
    論據。訊據被告游任興固坦承有於前揭時間進入告訴人崔海
    燕住家之事實，惟堅決否認有何侵入住宅之犯行，辯稱：伊
    沒有侵入告訴人崔海燕住處，且沒有雙腳站到她家門內，伊
    是被拉扯才從門外被拖進去的，警察到場並勸導她後，伊才
    脫身等語。經查：
（一）被告游任興於107年10月3日上午7時50分至同日上午8時30
      分許，進入告訴人崔海燕位於臺北市○○區○○街000號3樓住
      處之事實，業據被告游任興於原審及本院中坦承不諱（見
      原審易字卷二第39至40頁，本院卷第77頁），核與證人即
      告訴人崔海燕之女顏永如於原審中證述情節大致相符（見
      原審易字卷二第47頁），並有原審勘驗證人顏永如所提供
      之錄影影像（見原審易字卷二第50至54頁），此部分之事
      實，應可認定。
（二）細繹本件告訴人崔海燕就本件案發前後情形所為之證詞，
      可知其於警詢時先稱：被告游任興敲伊家的門，門是開著
      等語（見偵卷第32頁），於偵查中復稱：伊不知道他怎麼
      進來的（見偵卷第58頁），於原審中又稱：是被告游任興
      敲門，伊開門，他就問伊有沒有潑水，伊說沒有；伊沒有
      從3樓潑水到樓下，是4樓滴水滴到1樓，被告游任興上樓
      質問伊，敲伊家的門，伊說伊沒有潑水，要有證據，被告
      游任興就出手打伊，伊當時是站在伊家客廳，大門口一打
      開就是客廳等語（見原審審易字卷第41頁，原審易字卷一
      第31頁），則告訴人崔海燕之指稱案發當日其住處大門處
      於開啟狀態，被告游任興自行進入其住處，已有疑義。
（三）再由被告游任興就本件案發前後情形所為之歷次證詞以觀
      ，可知其於偵查中稱：伊到3樓問原因，後來伊按門鈴，
      崔海燕有開門等語（見偵卷第57頁），於原審中仍稱：伊
      直接上去3樓，當時門關著，伊敲了3聲門，崔海燕一開門
      ，伊問她為什麼潑水，她說伊登門踏戶等語（見原審易字
      卷二第41至42頁），則被告游任興關於告訴人崔海燕之家
      門係由告訴人崔海燕自行啟門一事，證述始終如一，且衡
      諸告訴人崔海燕之住家為一般民宅，並非對外開放之營業
      場所，除非有人敲門或呼喊，大門深鎖應為常態，是案發
      當下告訴人崔海燕家中之門應係由告訴人崔海燕所自行開
      啟至明。
（四）按刑法第306條第1項侵入住宅或建築物罪，係以「無故」
      侵入為構成要件，而所謂「無故」係指無正當理由而言，
      而行為人侵入他人住宅之事由是否正當，非僅以法律明文
      者為限，若在習慣或道義上所許可，而具有社會相當性者
      ，亦不能認為係無故。依一般生活常情，在他人住處門外
      按壓電鈴、敲門、或呼喊住戶姓名表達欲進入之請求後，
      若該處住戶未多加詢問即開啟大門，亦未有阻擋或反對進
      入之舉動，即係表示允許進入該住處之意。查本件由前揭
      告訴人崔海燕開門之舉，顯係同意被告游任興進入住處之
      意，而被告游任興辯稱其是被告訴人崔海燕使勁往內拉而
      跌到她家部分，由錄影光碟勘驗結果可知，當時被告游任
      興與告訴人崔海燕均在告訴人崔海燕家住家門口內，二人
      均在門口處拉扯之事實，則縱使被告游任興有進入告訴人
      崔海燕家中，亦係因告訴人崔海燕啟門後，其2人發生爭
      執扭打而被告訴人崔海燕拉扯進入其住處，尚難認被告游
      任興有侵入他人住宅之故意。綜上各項證據，應認被告游
      任興主觀上無侵入他人住宅之犯意，而不成立刑法第306
      條第1項之侵入住宅罪。
（五）綜上，本件依檢察官所提出之證據，尚不足以證明被告游
      任興確有公訴意旨所指之侵入住宅犯行。此外，復查無其
      他積極證據，足資證明被告游任興確有檢察官所指前開侵
      入住宅犯行，故此部分不能證明被告游任興犯罪，自應為
      無罪之諭知。
丙、上訴駁回：
壹、有罪部分：
    原審審理結果，認被告崔海燕所犯罪證明確而適用修正前刑
    法第277條第1項、刑法第41條第1項等規定，並以行為人之
    責任為基礎，審酌被告崔海燕與告訴人游任興均係同棟公寓
    之鄰居，僅因理論是否有潑水至樓下一事，竟未能以理性方
    式溝通解決前開糾紛，而發生互毆之肢體衝突，使其2人均
    受有如事實欄所示身體傷害，徒增社會暴戾之氣，顯乏尊重
    他人身體法益之觀念，行為均應予非難，復審酌被告崔海燕
    之犯後態度，兼衡告訴人游任興所受傷勢之嚴重程度，及其
    智識程度、家庭經濟等一切情狀，認被告崔海燕犯傷害罪，
    處拘役30日，並諭知易科罰金之折算標準，核無認定事實錯
    誤、量刑瑕疵或違背法令之情形，其結論尚無不合。被告崔
    海燕上訴意旨仍對原審取捨證據及判斷其證明力職權之適法
    行使，漫為爭執，砌詞指摘原判決不當而否認犯行云云，為
    無理由，應予駁回。
貳、無罪部分：
    原審審理結果，認無其他積極證據足資證明被告游任興有公
    訴意旨所指之前開無故侵入住宅犯行，而為被告游任興無罪
    之諭知，尚無不合。檢察官上訴意旨略以：依被告游任興於
    原審證稱1樓大門是壞掉的，其直接上去3樓等語，可知原判
    決所稱告訴人崔海燕於警詢中稱門是開著，應是指1樓大門
    ，並非告訴人崔海燕3樓住處之大門，原判決認告訴人崔海
    燕前後指述不一，恐有所誤；又依被告游任興所述，告訴人
    崔海燕曾對其出言侵門踏戶，顯見告訴人崔海燕並未同意被
    告游任興進入住宅內；再依卷內監視器光碟勘驗筆錄及雙方
    之診斷證明書以觀，縱告訴人崔海燕知道被告游任興來意後
    欲關門阻擋被告游任興進入，維護其住居權，亦因其住宅大
    門依打開即見客廳，致其受被告游任興傷害後無法關門，自
    無法僅因其無法關門即認其同意被告游任興進入住宅等語，
    惟此業據原審參酌上揭證據資料相互勾稽，於原判決理由欄
    內詳予論述，認被告游任興主觀上無侵入他人住宅之犯意，
    經核尚無違背經驗法則及論理法則。本院衡酌公訴意旨認被
    告游任興所涉前揭侵入住宅犯行，除上開證據外，尚無其他
    積極之證據佐證，在經驗法則上仍不足以證明被告游任興所
    涉之侵入住宅犯行確為真實。原判決既已詳敘其依憑之證據
    及認定之理由，經核並未悖於經驗及論理法則，本件起訴書
    所列證據及卷內訴訟資料，已經本院逐一論證，參互審酌，
    仍無從獲得有罪之心證，尚難遽以前揭推測之詞，而為不利
    被告游任興之認定，與證明犯罪所要求之嚴格證明程序，須
    達無合理懷疑之確信程度尚不相當。檢察官上訴意旨對原審
    依職權所為之證據取捨以及心證裁量為不同之評價，僅係重
    為事實上之爭辯，且並未提出補強證據，可資證明被告游任
    興確有起訴之無故侵入住宅犯行，尚難認有理由，應予以駁
    回。
據上論斷，應依刑事訴訟法第368條，判決如主文。
本案經檢察官曾忠己到庭執行職務。
中　　華　　民　　國　　109 　年　　2 　　月　　13　　日
                  刑事第十一庭  審判長法　官　楊力進
                              　　    法　官　許文章
                              　    　法　官　沈君玲
以上正本證明與原本無異。
不得上訴。
                                  　　書記官　彭于瑛
中　　華　　民　　國　　109 　年　　2 　　月　　13　　日
附錄：本案論罪科刑法條全文
修正前中華民國刑法第277條
傷害人之身體或健康者，處 3 年以下有期徒刑、拘役或 1 千元
以下罰金。
犯前項之罪因而致人於死者，處無期徒刑或 7 年以上有期徒刑
；致重傷者，處 3 年以上 10 年以下有期徒刑。